臺灣嘉義地方法院民事判決
111年度訴字第366號
原      告  林淑玲  

訴訟代理人  顏伯奇律師
被      告  陳美雲  
訴訟代理人  陳振榮律師
複代理人    黃昱凱律師
上列當事人間履行買賣契約事件，本院於民國111年9月26日言詞
辯論終結，判決如下：
    主  文
一、原告給付被告新臺幣肆佰柒拾萬元時，被告應將坐落嘉義縣
    ○○市○○段○○○○地號土地，面積二三０平方公尺，權利範圍全
    部移轉登記予原告並點交予原告。　　
二、訴訟費用由被告負擔。
三、本判決第一項如原告以新臺幣壹佰伍拾陸萬柒仟元為被告供
    擔保後，得假執行；如被告以新臺幣肆佰柒拾萬元為原告供
    擔保後，得免假執行。
   事 實 及 理 由
一、原告起訴主張：
（一）被告出售其名下之嘉義縣○○市○○段0000 地號土地，權利
      範圍全部（下稱系爭土地）予原告，買賣價金新臺幣（下
      同）485萬元，買賣稅費全由原告負擔，被告實拿485萬元
      ，但被告須擔保上開土地允許興建房屋，無法興建房屋同
      意解約，雙方於109年7月2日下午於嘉義縣東石鄉農會簽
      約，並由訴外人即被告之配偶陳○○代簽且收訂金15萬元。
      後原告委託工程顧問公司申請系爭土地核准興建建物之建
      築線，有正常出路。又系爭土地有鄰地佔用，被告一同約
      原告、代書前往鄰地地主討論侵占排除事宜。
（二）後被告於111年4月7日以嘉義文化路郵局136號存證信函予
      代書代轉，其所稱之無法建築房屋未確認，被告占用鄰地
      排除訴訟纏訟已久云云，然此均非解約之事由，原告即以
      111年4月14日發朴子海通路郵局15號存證信函，表明該土
      地已向朴子公所申請建築，109年8月14日核發建築線，不
      同意解除或終止契約。
（三）雙方訂有系爭土地之買賣契約，被告依民法第345條及第3
      48條應履行買賣之契約義務，將土地移轉登記並點交予原
      告。被告拒不移轉登記及交付系爭土地，乃可歸責被告，
      被告自應履行買賣契約關係。
（四）聲明：
   1、原告給付被告陳美雲470萬元時，被告陳美雲應將嘉義縣○
      ○市○○段0000地號土地，面積230平方公尺，權利範圍全部
      移轉登記予原告並點交予原告。
   2、原告願供擔保，請准宣告假執行。
   3、訴訟費用由被告負擔。
二、被告抗辯則以：
（一）收據（兼買賣契約）為預約之性質，而非買賣契約：
 　1、原告認定兩造間就被告陳美雲名下之系爭土地有簽訂買賣
      契約，無非係以兩造間所簽訂定金收據作為認定基準。惟
      查，該收據僅針對收受定金之數額、買賣土地標示、買賣
      價金、買賣稅費等達成合意，就系爭土地買賣價金之給付
      方法、付款期間、點交、其他費用等重要事項均尚未詳實
      約定，且違約之罰則係依照一般民間習俗，並無具體特定
      之標準，此一約 定至多僅可認定為買賣契約之預約，並
      非正式買賣契約之架構。再者，參酌該收據第六點，系爭
      土地之建築線尚未申請，系爭土地是否得以建造房屋，仍
      屬尚未確定之事實，故買賣系爭土地之目的能否實現，尚
      屬懸而未決之情況，難以憑此一收據，遽認雙方業已成立
      系爭土地之土地買賣契約。
   2、系爭土地另外有與鄰地因越界產生之排除侵害訴訟，現由
      本院以110年度簡上字第70號審理中，該訴訟自109年進行
      至今且結果難料，被告陳美雲豈會與原告簽署系爭土地之
      正式買賣契約，若屆時訴訟結果不如被告陳美雲之期待，
      必會產生債務不履行之相關責任，故在系爭土地得以出售
      之範圍因他案訴訟尚未確定之情況下，被告陳美雲與原告
      間以給付定金之方法作為買賣之預約，應屬自然。
   3、系爭土地之所有權人為被告陳美雲，當時僅由訴外人陳○○
      代簽定金收據，實難認定該收據即為正式合約。
　 4、收據屬於原告收受之定金收據，即便認定有契約之性質，
      至多僅為系爭土地買賣契約之預約性質，無法以正式之買
      賣契約等同視之，原告自不得依該預約，而請求被告陳美
      雲履行將系爭土地配合辦理移轉登記及點交等契約之義務
      。
（二）被告僅須返還所收受之定金即可：
　 1、系爭土地客觀上並無滅失或已達不堪使用之情狀，兩造間
       無法進一步達成買賣契約，乃因被告陳美雲對於系爭土
      地與第三人之訴訟纏訟已久，且被告陳美雲亦有自己使用
      系爭土地之需要，方以書面終止兩造間收受定金之法律關
      係，屬不為履行之情形，故並無類推適用民法第249條第3
      款之空間，被告僅須依民法不當得利相關之規定將所受領
      之定金15萬元返還予原告。是故，依照民法第249條第3款
      、最高法院102年度台上字第69號、85年度台上字第2929
      號及71年台上字第2992號裁判、臺灣高等法院臺南分院10
      9年度上字第146號民事判決，被告僅須將所收受之定金15
      萬元返還予原告，於法並無不合。
　 2、所受領之定金15萬元則為擔保後續買賣契約之訂定。今被
      告因故無法簽訂正式之買賣契約，乃屬不為履行之情事，
      故被告僅須將所受領之定金15萬元返還予原告，毋須配合
      辦理移轉登記與點交系爭土地等事項。　
（三）聲明：
    1.駁回原告之訴。
    2.訴訟費用由原告負擔。
　　3.若受不利判決，願供擔保，請准免予宣告假執行。　
三、本件依民事訴訟法第270條之1第1項第3款規定，整理並協議
    兩造不爭執事項暨簡化爭點如下：
（一）不爭執事項：
　 1、訴外人即被告之配偶陳○○代理被告陳美雲於109年7月2日
      與原告簽立收據（兼買賣契約）（下稱系爭契約，本院卷
      第17頁），原告並當場交付15萬元與陳○○收受。此收據（
      兼買賣契約）為真正。系爭契約約定主要條款如下：
　　⑴買賣土地標示：朴子市○○段0000號230平方公尺全部。
　　⑵買賣價金：約定總價金全部為485萬元。
　　⑶買賣稅費全部買方負擔，出賣人賣清的（出賣人實拿485萬
      元）。
　　⑷買賣土地以能建築房屋為原則。
　　⑸罰則依照一般民間習俗，但如果買賣土地不能建築房屋時
      ，本件買賣雙方同意無條件解除，賣方應將定金無息於三
      天內交還買方。
　　⑹賣方應配合買方申請建築線所需要之文件。　
　 2、嘉義縣朴子市公所以109年8月14日朴市工字第1090011838
      號函指示系爭土地之建築線（本院卷第19頁至第21頁）。
　 3、被告陳美雲主張系爭土地涉及第三人無權占用之問題，且
      系爭土地是否能建築房屋及其他交易之重要事項仍未確認
      ，雙方迄今未簽立買賣契約，自己有使用系爭土地之需要
      為由，於111年4月7日以嘉義文化路郵局存證號碼000136
      號存證信函通知原告終止、解除系爭契約（本院卷第23頁
      至第23-1頁）。原告則於111年4月14日以朴子海通路郵局
      存證號碼000015號存證信函表示無法同意終止、解除系爭
      契約（本院卷第23-2頁至第24頁）。　　　　　
　 4、被告與鄰人就系爭土地有鄰人占有系爭土地之拆屋還地民
      事糾紛，經本院109年度朴簡字第184號民事判決後，現由
      本院以110年度簡上字第70號事件審理中。　　
（二）爭執事項：
　 1、兩造有無以系爭契約就系爭土地之買賣達成意思合致？　
　 2、系爭契約已否經合法解除或終止？
　 3、原告依系爭契約及民法第348條第1項請求如聲明所述，有
      無理由？
四、本院之認定
（一）按當事人互相表示意思一致者，無論其為明示或默示，契約即為成立。當事人對於必要之點，意思一致，而對於非必要之點，未經表示意思者，推定其契約為成立，關於該非必要之點，當事人意思不一致時，法院應依其事件之性質定之，民法第153條定有明文。又按稱買賣者，謂當事人約定一方移轉財產權於他方，他方支付價金之契約；當事人就標的物及其價金互相同意時，買賣契約即為成立，民法第345條亦有明文規定。另按基於私法自治及契約自由原則，當事人得自行決定契約之種類及內容，以形成其所欲發生之權利義務關係。又契約當事人一經意思表示一致，其契約即屬合法成立，不容一造無故撤銷。
（二）經查：系爭土地為被告所有，面積為230平方公尺兩造於109年7月2日簽立系爭契約，價金為485萬元，且原告已支付15萬元等情，為兩造所不爭執，已陳述如前。其次，系爭契約第一條規定買賣標地物為系爭土地，面積為230平方公尺全部第二條約定買賣總價金為485萬元，第四條、第五條及第六條約定以系爭土地能建築房屋為買賣條件，被告應配合原告申請建築線所需文件，若不能建築房屋則雙方無條件解除系爭契約，此有系爭契約可稽。足認兩造間就系爭土地買賣重要事項及必要之點，均已互相合意，可認系爭契約已屬有效成立，並應拘束兩造。被告抗辯土地之面積尚未確定，並非有據。另外價金給付方法、付款期間、點交及其他費用等僅買賣契約之非必要之點，縱未約定明確，尚無礙買賣契約之成立，被告據此主張系爭契約僅為預約云云，並非可採。
（三）兩造以系爭契約約定之解除條件為「不能建築房屋」，而
      嘉義縣朴子市公所業於109年8月14日朴市工字第10900118
      38號函指示系爭土地之建築線（本院卷第19頁至第21頁）
      ，如不爭執事項2所述，是系爭土地並無不能建築之情，
      應可認定。至於被告抗辯鄰人占有系爭土地部分，現由本
      院以110年度簡上字第70號事件審理中之情，雖屬真實，
      然此訴訟之性質與系爭土地可否建築無涉，故被告據以主
      張終止或解除系爭契約，亦非有據。被告雖於111年4月7
      日以存證信函通知原告終止或解除系爭契約，惟經原告以
      111年4月14日存證信函表示「無法同意解除、終止」一情
      ，如不爭執事項3所載，是兩造間就系爭契約亦未合意終
      止或解除，亦無何法定解除事由，因此系爭契約並無終止
      或解除之情，自可認定。
（四）兩造就系爭土地業已成立買賣契約，且契約未經合法或合
      意終止或解除，故原告依系爭契約及民法第348條第1項請
      求被告於原告給付470萬元之同時，被告應將系爭土地所
      有權移轉登記予原告，並點交予原告為有理由，應予准許
      。
五、綜上所述，原告依系爭契約及民法第348條第1項請求於原告
    給付470萬元與被告時，被告應將系爭土地全部交付並移轉
    登記予原告為有理由，應予准許。
六、本件事證已臻明確，兩造其餘攻擊防禦方法與判決之結果不
    生影響，爰不一一贅論，併此敘明。 　　　
七、本件兩造分別陳明願供擔保，聲請宣告假執行、免為假執行
    ，經核均無不合，爰分別酌定相當之擔保金額，併准許之。
    　　
八、據上論結，本件原告之訴為有理由，依民事訴訟法第78條、
    第390條第2項及第392條，判決如主文。
中　　華　　民　　國　　111 　年　　9 　　月　　30　　日
                  民事第一庭法　官　邱美英       　　　
以上正本係照原本作成。
如對本判決上訴須於判決送達後20日內向本院提出上訴狀。
如委任律師提起上訴者，應一併繳納上訴審裁判費。
中　　華　　民　　國　　111 　年　　9 　　月　　30　　日
                            書記官  黃怡禎